臺灣高等法院民事判決
                                       108年度上字第38號
上訴人      臺北市政府捷運工程局

法定代理人  張澤雄  
訴訟代理人  林倖如律師
            陳柏瑋律師
            黃玉意
參  加  人  新北市新店區公所

法定代理人  林煌源  
訴訟代理人  柯湘怡  
            古文宏  
參  加  人  新北市新店地政事務所

法定代理人  廖俊隆  
訴訟代理人  陳勇儒  
參  加  人  新北市新店戶政事務所

法定代理人  劉博文  
訴訟代理人  張佩莉  
            李若群  
上訴人      環遊市西華館管理委員會

法定代理人  王明坤  
訴訟代理人  劉錦隆律師

上列當事人間請求確認區分所有權人會議決議無效等事件，兩造
對於中華民國107年10月25日臺灣臺北地方法院106年度訴字第17
14號第一審判決各自提起上訴，本院於109年3月17日言詞辯論終
結，判決如下：
    主      文
原判決關於駁回上訴人臺北市政府捷運工程局後開第二項之訴部
分及該訴訟費用之裁判廢棄。
確認民國一O五年十二月四日環遊市西華館第七屆第三次區分所
有權人會議如附表所示議案十之決議無效。
上訴人環遊市西華館管理委員會之上訴駁回。
經廢棄之第一審訴訟費用及第二審訴訟費用關於兩造各自上訴部
分均由上訴人環遊市西華館管理委員會負擔。
    事實及理由
壹、程序部分：
本件參加人新北市新店地政事務所（下稱新店地政事務所）之
  法定代理人已由黃美娟變更為廖俊隆，並經其具狀聲明承受訴
  訟（見本院卷一第207-211頁之聲明狀及新北市政府派免函）
  ，續行訴訟，先予敘明。
按對於第一審之終局判決，得上訴於管轄第二審之法院，民事
  訴訟法第437條定有明文。又第二審上訴，為當事人對於所受
  不利益之第一審終局判決聲明不服之方法，此項不利益固以主
  文顯現之形式為判斷，但倘依主文形式觀之雖無不利益，惟因
  理由之論斷所生判決之既判力（例如抵銷、對待給付）、或拘
  束力（例如爭點效），而遭致實質上不利益，且除在本案提起
  上訴爭執外，將無從救濟者，自亦應許其得聲明不服提起上訴
  。本件上訴人臺北市政府捷運工程局（下稱捷運局）在原審主
  張臺北捷運新店線七張站聯合開發大樓環遊市西華館（下稱西
  華館）區分所有權人於民國105年12月4日召開第七屆第三次區
  分所有權人會議（下稱系爭會議），作成如附表所示議案九及
  十之併案決議，有違反法令或規約之情形，請求確認該併案決
  議無效。嗣經原審分別裁判，就議案九之決議認定捷運局雖就
  西華館屋頂平台、10樓及地下3層共用部分並未取得約定專用
  或分管權，不得在上開公共空間設置供其所有2-5樓專用之冷
  卻水塔及其馬達機組暨冰水主機（下合稱系爭空調設備），惟
  依公寓大廈管理條例第9條第4項規定，西華館區分所有權人僅
  得由管理委員會請求各該主管機關或訴請法院為必要處置，不
  得以系爭會議決議之自力救濟方式排除，故仍依捷運局之聲明
  ，判決確認議案九決議無效（見原判決第14-16頁所載判決理
  由）。查原判決就議案九決議之裁判主文在形式上雖對捷運局
  有利，惟其理由認定捷運局就占用部分並無約定專用或分管之
  權限，於捷運局及西華館間產生爭點效之拘束力，對捷運局顯
  屬不利，除影響系爭議案十決議效力之判斷，即原判決基於上
  開無專用或分管約定之判斷，認區分所有權人得決議授權管理
  委員會就系爭空調設備遷移返還之公共空間訂定出租或使用管
  理辦法，而駁回捷運局關於確認議案十決議無效之請求外，亦
  將使捷運局未來與西華館間涉及上開爭點之訴訟均受拘束，而
  無從救濟。故揆諸前揭說明，應認捷運局除得就系爭議案十決
  議敗訴部分上訴外，亦得就原判決理由關於議案九決議不利其
  部分一併聲明不服，提起上訴。
貳、實體部分：　
捷運局主張：西華館乃門牌為新北市○○區○○路0段000、000、00
  0、000、000之1等，地下層4層，地上層18層，計693戶之集合
  住宅，為臺北捷運新店線七張站聯合開發大樓，伊為西華館00
  0號0-0樓（即建號0000-0000）區分所有權人，系爭會議所為
  如附表所示議案有得撤銷或無效情形，其中㈠議案六修改104年
  住戶管理規約（下稱104年規約）第10條第2項第3款規定，單
  獨調高伊所有2-5樓管理費之收費標準為每月每坪新臺幣（下
  同）100元，自106年1月份開始繳交之決議（下稱議案六決議
  ），既違反按區分所有人共有之應有部分比例分擔規定，復無
  任何正當理由及合理依據，將2-5樓管理費調高達其他樓層住
  戶之2倍，顯失公平，依民法第799條之1第3項規定應予撤銷。
  又該決議造成2-5樓應給付之管理費達其餘樓層住戶管理費（
  每月每坪50元）之2倍，顯違反比例原則、公共秩序且有權利
  濫用情形，依民法第72條、148條及第56條第2項規定亦屬無效
  ，故先位請求撤銷議案六決議，備位請求確認議案六決議無效
  。㈡議案九、議案十之併案決議，要求伊遷移設在西華館屋頂
  平台之冷卻水塔、10樓共用部分（5085、5083建號內）之冷卻
  水塔馬達機組、及地下3層空調主機房內之冰水主機，將各該
  占用之公共空間返還，遷移時程授權管理委員會（下稱管委會
  ）辦理（即議案九決議），以及授權西華館管委會就上開返還
  之公共空間之使用或租賃訂定管理辦法（即議案十決議）。惟
  伊使用上開公共空間設置系爭空調設備，係基於西華館區分所
  有權人之明示及默示分管及專用約定，議案九之決議違反分管
  及專用約定，依公寓大廈管理條例第9條第1項、第33條第3款
  規定，及民法第56條第2項規定，應屬無效。況系爭設備自95
  年間興建完成後迄今始終設置在上開公共區域內，此為西華館
  區分所有人及住戶所明知者，其等歷經近10年均未曾就系爭設
  備之設置表示異議，卻於雙方未能就系爭設備使用償金或交換
  使用西華館商場1樓達成協議後，決議强制伊遷移，亦有權利
  濫用情事，而違反比例原則，依民法第148條、第72條規定應
  屬無效。再退步言之，西華館管委會以自力救濟之方式，逕自
  透過區分所有權人會議決議要求捷運局遷移系爭設備，亦違反
  公寓大廈條例第9條第4項及第22條第1項應訴請法院為之的規
  定，依民法第56條第2項規定，亦屬無效。又伊既得使用上開
  共用部分設置系爭空調設備，則依公寓大廈管理條例第10條第
  1項規定，該專用部分之使用管理自得由伊為之，系爭議案十
  決議授權管委會訂定使用或租賃管理辦法，亦於法未合，應認
  無效。故請求確認議案九、十併案決議無效。
上訴人西華館管委會則以：捷運局違規使用西華館2-5樓，將原
  供健身房等商場使用用途改變為辦公室，出租予新北市政府供
  參加人做為戶政、地政事務所及區公所等辦公室使用。上開辦
  公室分設於3至5樓，進駐員工及洽公民眾人數暴增，造成西華
  館電梯及其他公共設施之使用量大增，影響其他住戶使用，常
  有民眾誤闖西華館1樓大廳、住戶間逃生梯、擋住社區出入口
  、亂丟垃圾、機踏車亂停放，西華館設備亦因民眾使用不當常
  生故障，104至105年西華館修繕費估算已超過100萬元，自有
  增加管理費必要。且2至5樓因做商場使用，有於10樓另設水塔
  及1樓設監視器專供商場使用，所增加電費、揚水馬達及水塔
  維護費、增聘1名清潔人員之清潔費、未處理垃圾之罰鍰，均
  由西華館管理費支出，捷運局為2至5樓區分所有人，自應負擔
  較多管理費。再西華館區分所有人間並未成立分管契約，亦未
  約定捷運局得專用屋頂平台、10樓及地下3層之公共空間設置
  系爭空調設備。又104年規約並非起造人申請建造執照所檢附
  之規約草案，無公寓大廈管理條例第56條、第33條第3款規定
  之適用。況104年規約第2條第5項並非關於共用部分專用之約
  定，而係關於冷卻水塔使用人之約定，且該約定對象臺北捷運
  公司非西華館之區分所有權人，故不可能將共用部分約定給非
  區分所有權人之臺北捷運公司專用。西華館起造人原為樺福建
  設開發股份有限公司（下稱樺福公司）、臺北市、保強建設開
  發股份有限公司、劉慶鏜、劉鄭妲，再變更為臺灣土地銀行、
  臺北市、劉鄭妲、名展建設有限公司（下稱名展公司），樺福
  公司縱與西華館買受人約定1至5樓之冷卻水塔獨立設置於屋頂
  平臺，其管理使用權屬1至5樓住戶，惟該項分管約定未經其他
  起造人劉慶鏜、劉鄭妲、名展公司同意，顯非有效。至西華館
  地下3層之平面圖固記載有空調主機房，惟空調主機係指使用
  於公共設施之空調，非使用於區分所有建物之空調。地下3層
  之公共空間係屬公共設施，應由伊管理，系爭會議自得授權伊
  就捷運局遷移返還之公共空間訂定使用或租賃管理辦法。附表
  所示議案六、九、十之決議均屬合法有效等語，資為抗辯。
原審判決㈠系爭議案六之決議應予撤銷、㈡確認系爭議案九之決
  議無效、㈢駁回捷運局其餘之訴。兩造就其敗訴（不利）部分
  聲明不服，各自提起上訴。捷運局聲明：㈠原判決不利於捷運
  局部分廢棄。㈡確認系爭議案九及議案十之決議均無效。管委
  會聲明：㈠原判決關於系爭議案六應予撤銷部分廢棄。㈡上開廢
  棄部分，捷運局在第一審之訴駁回。兩造就對造之上訴均答辯
  聲明：上訴駁回。參加人之聲明及陳述則均同捷運局。
查兩造均不爭執西華館乃地上18層地下4層共計693住戶之集合
  住宅，捷運局為000號2-5樓（即建號0000-0000）區分所有權
  人（見原審卷一第159頁之使用執照及調解卷第8-15頁之建物
  登記謄本），系爭空調設備乃2-5樓所屬中央空調系統設備，
  冷卻水塔設於西華館屋頂平台、為補充冷卻水塔之使用水而設
  置之馬達機組設於10樓中繼層機房、及冰水主機設於地下3層
  空調主機房內（見本院卷一第327-335頁之勘驗筆錄及第411-4
  17、433、441、457-462、545頁所附現場照片）。西華館區分
  所有權人於105年12月4日召開系爭會議就系爭議案六、九及十
  ，作成可決之決議（見原審調解卷第36-40之會議紀錄）。建
  號5083乃西華館共用部分（大公），其範圍分布地下2至4層、
  地上1樓、地上10樓及屋頂平台，堪認為真實。又捷運局將2樓
  出租予馬林國際事業有限公司做為商場營業使用（見原審調解
  卷第108至113頁反面之契約書）；另3-5樓業經新北市政府工
  務局准予變更使用執照，將用途由「商場」變更為「辦公室（
  廳）」（見原審卷一第80至83頁之變更使用執照、建築物室內
  修概要），由捷運局出租予新北市政府供參加人新店地政所、
  新店戶政所、新店區公所、及新店稅捐稽徵分處作為辦公室使
  用（見調解卷第101至107頁之契約書），亦屬合法，並未違反
  建築法第73條第2項規定，故管委會抗辯捷運局此部分違規使
  用云云，尚非可取。次查捷運局主張西華館議案六、九、十決
  議之效力或屬得撤銷，或為無效，為管委會所否認。堪認捷運
  局主張議案六、九、十決議效力之存否，處於不明確之狀態，
  且使其在法律上之地位有不安之狀態，而此不安之狀態得以確
  認訴訟予以除去，尚屬可取，其提起本件確認之訴，有即受確
  認判決之法律上利益，依民事訴訟法第247條第1項規定，應予
  准許。至捷運局上開決議無效或得撤銷之主張，是否可取，則
  判斷如下：
關於議案六部分：
㈠按公寓大廈之共用部分、約定共用部分之修繕、管理、維護費
  用，由公共基金支付或由區分所有權人按其共有之應有部分比
  例分擔之。若區分所有權人會議或規約另有規定者，從其規定
  （公寓大廈管理條例第10條第2項、民法第799條之1第1項規定
  參照）。又規約之內容依區分所有建築物之專有部分、共有部
  分及其基地之位置、面積、使用目的、利用狀況、區分所有人
  已否支付對價及其他情事，按其情形顯失公平者，不同意之區
  分所有人得於規約成立後三個月內，請求法院撤銷之。民法第
  799條之1第3項亦定有明文。準此，倘區分所有權人會議議決
  修改規約關於區分所有人就共用部分費用應分擔管理費之約定
  ，其內容有上開所列顯失公平情形時，區分所有權人即得依民
  法第799條之1第3項規定請求法院撤銷該決議。
㈡捷運局主張議案六修改104年規約第10條第2項第3款關於2-5樓
  繳納管理費標準之約定，將原為按每月每坪80元計算之規定，
  改為按每月每坪100元計繳，相較於其他6-18樓住戶，僅按每
  月每坪50元繳納管理費，顯失公平，並提出新店線七張站鄰近
  捷運站點開發基地住、商混合大樓管理費收取標準明細（見本
  院卷二第121頁）供比較。查其所陳10個大樓各商用住戶管理
  費與住宅及一般事務所管理費收取標準有相同者，亦有區分不
  同標準，其中差距最大者為景美站之大樓，住戶有39戶，其商
  用住戶按每月每坪140元計收，住宅及一般事務所則為85元，
  商用住戶所繳管理費為住宅住戶之1.65倍。而本件西華館議案
  六決議修改管理費約定則2-5樓住戶繳納管理費為6-18樓住戶
  的2倍，其差距顯高於其他各捷運站點住商混合大樓商用住戶
  及一般住戶管理費間之差距，堪認捷運局主張議案六之決議修
  改規約調高2-5樓管理費標準顯失公平，尚屬可取。管委會雖
  抗辯：捷運局於105年將3-5樓出租供參加人使用，致進出人數
  暴增，影響其他住戶使用，並增加費用支出，故有調高管理費
  必要云云。惟查依議案六提案之說明所載，其修改規約提高2-
  5樓管理費之理由係：①2至5樓承租進駐後，因人潮大量出入，
  造成社區諸多困擾，如常有民眾誤闖1樓大廳、誤闖住戶間之
  逃生梯、擋住社區出入口、亂丟垃圾、機車（腳踏車）亂停放
  、消防主機異常（2至5樓常誤報）、與管理人員之糾紛等情事
  經常性發生。②設備部分在2至5樓進駐後，因民眾使用不當，
  常常故障損壞，如電梯按鍵、1樓玻璃門地鎖、防火門門弓器
  等。③104至105年為2至5樓進駐花費修繕費用估算已超過100萬
  元（見原審調解卷第38頁反面）。然查系爭2-5樓雖屬西華館
  大樓之一部，惟其1樓大廳及進出大門均與西華館6-18樓住戶
  之1樓大廳及進出大門不同（見本院卷一第349-353、383頁之
  現場照片），且各自使用不同之電梯（見本院卷一第345-348
  、361、365-369、373-381、387-389頁之照片），6-18樓住戶
  所在之1樓大廳設有管理員櫃台並有管理員提供服務，2-5樓所
  在之1樓大廳則未設有管理員及櫃台（見本院卷一第351-353頁
  照片），均經本院赴現場勘驗明確，有勘驗筆錄可證（見本院
  卷一第328-330頁），堪認西華館2-5樓及6-18樓之使用範圍有
  明確區隔，尚無因2-5樓之使用人有所變化而影響6-18樓住戶
  就其進出空間及管理人員之使用。故管委會抗辯因參加人辦公
  室設於3-5樓影響其他住戶之使用云云，並非可取。此外，管
  委會就上開②所載電梯按鍵、1樓玻璃門地鎖、防火門門弓器等
  公共設施之損壞及修繕，均不能舉證證明有該等損壞及修繕之
  事實發生、該等事實與系爭2至5樓有何關連，而其所提2-5樓
  預估花費金額表、電梯維護類別表所載修繕費及電梯保養維護
  費及相關單據憑證（見原審卷二第91至111頁），其中屬104年
  、105年由管委會支出之費用僅104年11月11日修繕費23萬2千
  元、104年12月8日修繕費5萬8千元、105年1月6日修繕費25萬
  元、105年1月21日修繕費4萬4千元、105年3月4日修繕費5千7
  百元、105年4月1日修繕費2萬2千5百元、105年8月1日修繕費7
  千6百元、105年7月1日電梯保養維護費7百元，合計僅62萬5百
  元，與議案六案由第三點所指104年、105年因系爭2至5樓進駐
  修繕費用已超過100萬元之金額，有所不符，且其中104年11月
  11日支出23萬2千元之傳票記載修繕項目為「廣場鷹架搭設訂
  金」、104年12月8日支出5萬8千元之傳票記載修繕項目為「鷹
  架尾款」、105年1月6日支出25萬元之傳票記載修繕項目為「
  室外逃生梯除鏽粉刷工程」，亦無從證明該修繕項目與系爭2
  至5樓進駐後之修繕有何必要關連。此外，管委會就105年7月1
  日電梯保養維護費7百元，亦未提出任何單據憑證以資證明，
  難認與2至5樓進駐後之電梯保養維護有何關連。綜上，管委會
  並不能舉證證明2-5樓進駐後有議案六說明所指之各該情事，
  其前揭所辯，自非可取。至管委會另以參加人進駐2-5樓後，
  未來將因進駐之員工、顧客、洽公人數暴增，將造成電梯及其
  他公共設施之使用量大增，致電費增加；系爭2至5樓做商場使
  用，須在西華館10樓專供商場使用水塔，增加抽水之電費、揚
  水馬達及水塔維護費；而設置在1樓用於監控西華館1至5樓來
  往人員之監視器用電亦會增加：且因系爭2至5樓帶來人潮，須
  增聘1名清潔人員清潔1樓公共設施，且需負擔系爭2至5樓出入
  人員丟棄垃圾未及處理之罰鍰，故系爭2至5樓應為前開支出負
  擔較多管理費云云，惟其就此部分事實均不能提出任何證據資
  料以資證明支出之必要性，已難認可取。況由104年規約第10
  條第2項第3款規定：「管理費按各區分所有權人所持有之坪數
  計算收費，...（3）營業部分2-5樓每月每坪80元，並依規定
  按時自動繳納。營業部分2-5樓出租後，臺北市捷運工程局及
  得標廠商應成立保全、清潔維護小組等，與管理委員會共同商
  議，其相關費用不含每月管理費支應。本項修正案因涉及臺北
  市政府捷運局內部簽核等程序，授權管理委員會與捷運局協商
  ，訂定合理之費用，原則參酌現行捷運局其他聯合開發之商場
  租金訂定合理管理費用，本款項自104年1月開始繳交。」（見
  原審調解卷第30頁），已明白約定於捷運局將系爭2至5樓出租
  後，如有保全、清潔維護費用支出需求，係由捷運局與管委會
  商議訂定合理管理費用，於管理費以外而為支應。益見管委會
  僅以2-5樓有商場及辦公室進駐為由，抗辯得逕自修改規約全
  面提高捷運局之管理費，尚非有據。綜上，管委會既不能舉證
  證明調漲系爭2至5樓管理費為按每月每坪100元計算，有何必
  要性及正當性，則捷運局主張議案六決議修正104年規約就系
  爭2至5樓管理費金額之約定，顯失公平，其不同意系爭議案六
  決議，已於會議中當場表示異議，並於106年3月2日提起本件
  撤銷訴訟（見原審調解卷第2頁之起訴狀收狀戳），未逾3個月
  法定期間，先位依民法第799條之1第3項規定請求撤銷議案六
  決議，於法自屬有據，應予准許。捷運局先位之訴既為有理由
  ，其備位之訴即無庸再予論斷及裁判。
關於議案九及議案十之決議：
議案九之決議：
  捷運局主張系爭供2-5樓使用之空調設備雖占用屋頂平台、10
  樓及地下3層之公共空間，惟係依分管及專用約定而占用，議
  案九決議要求其將系爭空調設備遷移，應屬無效等語，為管委
  會所否認，並抗辯並無分管或專用約定云云。按區分所有權人
  各按其共有之應有部分比例，對建築物之共用部分有使用收益
  之權。但另有約定者從其約定。又共有部分除法律另有規定外
  ，得經規約之約定供區分所有建築物之特定所有人使用，此觀
  公寓大廈管理條例第9條第1項但書規定及民法第799條第3項規
  定自明。而所謂分管契約係指共有人間約定各自分別占有共有
  物之特定部分而為管理之契約，而共有物分管之約定，不以訂
  立書面為要件，倘共有人間實際上劃定使用範圍，對各自占有
  管領之部分，互相容忍，對於他共有人使用、收益，各自占有
  之土地，未予干涉，已歷有年所，非不得認有默示分管契約之
  存在。故本件捷運局所有系爭空調設備是否得設置於西華館屋
  頂平台、10樓及地下3層之公共空間而專用該共有部分，端視
  系爭規約是否另有約定，或西華館區分所有人間是否有明示或
  默示分管協議存在，爰探討如下：
㈠關於屋頂平台設置冷卻水塔部分：
  查西華館屋頂平台並無產權登記，此為兩造所不爭執，且除部
  分供設置2至5樓及捷運設施使用之「冷卻水塔」外，另設置管
  線、水錶區、曬衣場、娛樂健身房等供全體區分所有權人共同
  使用，業經本院赴現場勘驗明確（見本院卷一第332-333、443
  -467頁）。而依104年規約第2條第5項約定，屋頂平台獨立設
  置之冷卻水塔係供捷運設施及西華館2至5樓商場共同使用，其
  管理使用權由西華館2至5樓商場及臺北大眾捷運股份有限公司
  分別所有，並由使用者負責維護修繕（見調解卷第28頁），可
  見規約已有冷卻水塔設置於屋頂平台公共空間之專用約定。管
  委會雖抗辯：該條項約定僅指「冷卻水塔」之使用者而非冷卻
  水塔設置於屋頂平台公共空間之專用約定云云，惟如僅約定冷
  卻水塔使用者為何人，並無意義，蓋倘不認該約定係包括冷卻
  水塔所占用公共空間之專用約定，將使該設備處於隨時可能遭
  西華館區分所有權人請求遷移之不確定性，影響捷運大眾運輸
  之運轉甚鉅。故管委會此部分抗辯，尚非可採。系爭冷卻水塔
  設置於屋頂平台既經規約明定專用該部分公共空間，則捷運局
  主張依規約約定，系爭供2-5樓空調使用之冷卻水塔就占用部
  分之屋頂平台有專用權，即為可取。
㈡關於10樓冷卻水塔馬達機組部分：
  查西華館10樓，有專有部分及共用部分，此亦為兩造所不爭執
  。共用部分包括：（1）5083建號（大公：1-18樓共有）之10
  樓部分：設有機房（內有設置消防中繼水箱、飲用水中繼水箱
  、2樓及3樓之「馬達機組」等）、梯廳、梯間、雨遮（見本院
  卷一第435-441頁之照片）。（2）5085建號（小公：4-5樓共
  有）之10樓部分：設有4樓及5樓之中繼水箱及「馬達機組」、
  雨遮及管道間（見本院卷一第433頁）。（3）5086建號（小公
  ：6-18樓共有）之10樓部分：有10樓之走廊、陽臺、梯間、雨
  遮、電錶箱（見原審調解卷第16-21、27頁、原審卷一第43-59
  頁、本院卷一第427-429頁），以上均經本院勘驗明確，有勘
  驗筆錄可憑（見本院卷一第332-333頁），且為兩造所不爭執
  。其中4樓及5樓之「馬達機組」係置放在屬4-5樓小公之機房
  內，並未使用大公（本院卷一第433、545頁），故此部分馬達
  機組所占用之範圍自屬捷運局所得專用者。10樓之共用部分即
  大公5083建號部分，整體而言，仍由全體區分所有權人共同使
  用，雖有一小部分供設置2樓及3樓之「馬達機組」專用（本院
  卷一第435-441頁），惟面積僅約3.3平方公尺（見本院卷一第
  332頁、卷二第155頁），參以西華館全體住戶之消防管線設置
  位置亦占用捷運局所有4-5樓之小公即5085建號部分（見本院
  卷一第433、545頁），以及此種管線設備交錯設置於大公、小
  公之空間，延續使用各該空間達10年期間，各區分所有人彼此
  容忍並未干涉異議之狀態，堪認於1-18樓區分所有人間就10樓
  大公及小公之公共空間內各該消防、排煙、空調、馬達等設備
  之占用位置，已有默示之分管協議存在。且權衡捷運局就大公
  建號5083部分僅約占用3.3平方公尺之面積，及其小公部分經1
  -18樓所有管線貫穿之範圍，尚難認其此部分之分管比例有何
  不合理使用情形。故捷運局主張其在10樓5083建號所在之公共
  空間設置之馬達機組係依分管協議而專用等語，亦屬可取。
㈢關於地下3層「空調主機房」設置冰水主機部分：
  系爭大樓地下三層，除捷運設施外，只有共用部分，即5083建
  號（大公）之地下三層部分，包括：梯間、排煙室、排氣管道
  、空調主機房（見原審調解卷第91-92頁及原審卷一第56頁、
  本院卷一第411-417頁）。而「空調主機房」之鑰匙由西華館
  管委會掌管，空調主機房內，目前放置2至5樓之「冰水主機」
  ，面積約53.09平方公尺，其餘空間均閒置，亦經本院勘驗現
  場明確，有勘驗筆錄可憑（見本院卷一第330-331頁），且為
  兩造所不爭執。故捷運局僅在該空調主機房特定部分放置冰水
  主機，其餘地下3層之共用部分，仍由全體區分所有權人共用
  （本院卷一第411-417頁）。而查5083建號於地下2層之公共空
  間亦有專為6-18樓設置之網路機房（見本院卷一第331、419-4
  25頁），並非供1-18全體使用，且觀察地下4層，5083建號大
  公部分亦有6-18樓專用之飲用水池及揚水馬達設備占用情形，
  此外，在地下2層復有6-18樓專用之網路機房空調主機設置在
  屬於2-5樓專用之小公5084建號上（見本院卷一第331、423頁
  ），故由上開各樓專用設備互有占用大公及小公之情狀，以及
  該占用狀態自西華館興建完成後迄今均未曾改變之事實，且未
  有區分所有權人干涉及異議，亦堪認西華館全體區分所有權人
  就地下各層間公共空間之分配，亦有分管之默示協議存在。從
  而，捷運局主張其占用地下3層空調主機房特定部分設置冰水
  主機，係基於分管協議，而得專用等語，應屬可信。
㈣末查，依捷運局所提出之100年規約、104年規約、西華館房屋
  預定買賣合約書（下稱系爭買賣契約）、起造人全體用印之使
  用執照申請書觀察（見原審調解卷第22-33頁、原審卷一第90-
  128、130、208-224），其中系爭買賣契約第六章「分管約定
  專則」第15條及附件六「西華館屋頂層平面圖」，約定屋頂平
  台之一部，供西華館1F〜5F及捷運公司之冷卻水塔置放使用、
  第六章第16條：部分公共設施為1-5樓住戶專有，設置附著於
  本大樓，全體住戶不得以任何理由要求回饋或補貼（見原審卷
  一第107-108、126頁），堪認起造人於出售西華館時，有以透
  過買賣契約之約定方式，在買受西華館專有部分之區分所有人
  間成立上開共有部分專用約定之意思。參以原審向新北市政府
  工務局函調93店建字第297號建造執照卷及變更設計卷內之專
  有部分、共用部分、約定專用部分、約定共用部分標示之詳細
  圖說及規約草約，其中起造人於95年11月9日領得使用執照前
  ，最後一次（95年9月）所提出之規約草約第2條第㈡項明定：
  「本公寓大廈法定空地、樓頂平臺為共用部分，應供全體區分
  所有權人及住戶共同使用，非經規約或區分所有所有權人會議
  之決議，不得約定為約定專用部分，但起造人或建築業者之買
  賣契約書或分管契約書已有約定時，從其約定。」（見原審卷
  一第200頁），益徵起造人間確有以買賣契約之約定成立系爭
  空調設備得專用所占之公共空間範圍之合意。管委會雖抗辯提
  供系爭買賣契約之樺福公司雖為原始起造人，但並不能證明起
  造人全體有分管合意云云。惟查系爭買賣契約既係樺福公販售
  西華館所提供之買賣契約書（見原審卷一第130頁之樺福公司
  函），倘其未取得全體起造人之同意，依常情自無冒將來遭買
  受人究責之風險而出具系爭買賣契約書供買受人使用，而管委
  會復不能舉證證明有何起造人曾表示異議之事實，則其此部分
  抗辯，難認可取。又依起造人全體用印之使用執照申請書（見
  原審卷一第208-210頁）及所附之竣工查驗表及照片（見原審
  卷一第211-224頁）顯示，其時已有關於系爭空調設備之設置
  ，而依張樞建築師事務所96年6月7日函說明二，表示：「（1
  ）本案因於建照、機電、消防及結構外審時，均已設計商場及
  捷運站使用之中央空調系統，包含地下室壓縮主機、貫穿各樓
  層之空調管線以及屋頂之冷卻水塔，且審核通過在案；竣工階
  段，現場除屋頂供商場使用之四處冷卻水塔未裝置完成外，其
  餘中央空調系統之設施，包含地下室空調機房、空調壓縮主機
  、貫穿各樓層之管路…皆已完成。…（3）今本工程擬依原設計
  設置屋頂商場冷卻水塔四處…請主管機關惠予同意辦理竣工圖
  面補登備查。」（見原審卷一第131頁），嗣經新北市政府於9
  6年7月24日辦理現場會勘，以了解現場施作情形是否符合原設
  計之機電設備圖說，會勘結論：竣工平面圖漏繪之冷卻水塔確
  為該棟大樓中央空調系統使用，現場管線確依已施工圖施作完
  成（見原審卷一第132-135頁）。且於使用執照卷內，也有相
  對應之簽呈（見原審卷一第222-224頁）。堪認西華館完工時
  ，2至5樓所屬「冷卻水塔」已設置於屋頂平台，並有相關管線
  貫穿管道間，以及在10樓設置馬達機組暨在地下3層設置冷水
  主機，且迄今已達10年，此為共有人所明知。故綜合上開各事
  證，益可認捷運局所為系爭空調設備占用西華館公共空間係基
  於分管協議而專用之主張堪予採信。從而，捷運局主張系爭空
  調設備占用共有部分係依約定而專用，系爭議案九之決議違反
  前揭公寓大廈管理條例第9條第1項但書規定，依民法第56條第
  2項規定，應為無效，亦屬有據。此外，系爭空調設備既於西
  華館興建完成後即在其所在位置供2-5樓住戶使用，符合公寓
  大廈管理條例第9條第2項前段及104年規約第14條，關於住戶
  對共用部分之使用應依其設置目的及通常使用方法為之之規定
  ，亦無遷移可能。且審諸其遷移結果，西華館所取回之屋頂平
  台、10樓空間、地下3層空調主機室，就西華館而言，所得利
  益極少，惟捷運局損失至鉅，是捷運局主張議案九決議通過要
  求遷移系爭空調設備，違反比例原則並構成權利濫用及違反誠
  信原則，依民法第56條第2項、民法第72條及民法第148條規定
  ，應屬無效等語，亦為可取。
議案十之決議：
  按專有部分、約定專用部分之修繕、管理、維護，由各該區分
  所有權人或約定專用部分之使用人為之，並負擔其費用。共用
  部分、約定共用部分之修繕、管理、維護，由管理負責人或管
  理委員會為之。其費用由公共基金支付或由區分所有權人按其
  共有之應有部分比例分擔之（公寓大廈管理條例第10條規定參
  照）。捷運局主張系爭空調系統設備所占用之共有部分乃經分
  管約定專用，既為可取，已如前述。則依上開法條規定，該約
  定專用部分之修繕、管理、維護，自應由2至5樓之區分所有權
  人即捷運局為之。議案十決議授權西華館管委會就上開約定專
  用部分訂定使用或租賃管理辦法，顯違反公寓大廈管理條例第
  10條第1項及104年規約第14條規定，故捷運局請求確認議案十
  之決議無效，洵屬有據。
綜上所述，捷運局依民法第799條之1第3項規定，請求撤銷議案
  六之決議，及主張議案九、十之決議有違反法令，應屬無效，
  請求確認議案九及議案十之決議為無效，均屬有據。原審就上
  開議案六決議所為管委會敗訴之判決，並無不合。管委會上訴
  論旨指摘原判決此部分不當，求予廢棄改判，為無理由；就上
  開議案十決議所為捷運局敗訴之判決，則有未當。捷運局上訴
  論旨指摘原判決此部分不當，求予廢棄改判，為有理由。至就
  議案九決議所為管委會敗訴之判決，所持理由雖與本院不同，
  但結論並無二致，仍應予維持。
本件事證已臻明確，兩造其餘之攻擊或防禦方法及所用之證據
  ，經本院斟酌後，認為均不足以影響本判決之結果，爰不逐一
  論列，附此敘明。
據上論結，本件捷運局之上訴為有理由，管委會之上訴為無理
  由，依民事訴訟法第449條第1項、第2項、第450條、第78條，
  判決如主文。
中　　華　　民　　國　　109 　年　　5 　　月　　5 　　日
                  民事第二十五庭
                      審判長法  官  謝碧莉　　
                            法  官  王本源
                            法  官  林晏如

附表
壹、議案六：2至5樓商場管理費調整案。
    說明：
    一、2至5樓承租進駐後，因人潮大量出入，造成社區諸多困
        擾，如常有民眾誤闖1樓大廳、誤闖住戶間之逃生梯、
        擋住社區出入口、亂丟垃圾、機車（腳踏車）亂停放、
        消防主機異常（2至5樓常誤報）、與管理人員之糾紛等
        情事經常性發生。
    二、設備部分在2至5樓進駐後，因民眾使用不當，常常故障
        損壞，如電梯按鍵、1樓玻璃門地鎖、防火門門弓器等
        。
    三、104至105年為2至5樓進駐花費修繕費用估算已超過100
        萬元。建議調整2至5樓管理費為每坪100元，自106年1
        月份開始繳交。
    決議：通過。（同意343票，佔權狀比36.15%；反對8票，  
          占權狀比20.77%）。 
貳、議案九：有關捷運局2至5樓專有設施占用公共空間遷移案（
    冰水主機占用地下3層公共空間，冷卻水塔占用頂樓公共空
    間，冷卻水塔馬達機組占用10樓公共空間）。
    說明：
    一、臺北市政府捷運局設置於10樓和頂樓之專有設施，自2
        至5樓承租戶遷入開始運作，產生之震動及噪音常造成
        左鄰右舍至管理中心投訴及抗議，104年僅馬林國際遷
        入，住戶尚能忍受，105年新店區公所等行政機關遷入
        ，鄰近住戶幾近崩潰，住戶多次撥打1999陳情，均未能
        改善。
    二、臺北市政府捷運局多年占用公共空間（B3層、10樓、頂
        樓），無回饋社區任何費用，不符比例原則，建請臺北
        市政府捷運局將占用公共空間之專有設備遷移另擇他處
        置放。
    決議：一、併議案十投票表決。
          二、通過，請臺北市政府捷運局將占用公共空間之專
              有設備儘速遷移，歸還所占用的公共空間，有關
              遷移時程授權管委會辦理。（同意353票，佔權
              狀比37.24%；反對4票，佔權狀比20%）。
參、議案十：公共空間使用或租賃案。
    說明：
　　　一、依臺北縣政府部分使用執照玖伍店使字第陸零零號：
          地下三層公共空間面積404.59㎡，約122.38坪。
      二、授權管委會訂定管理辦法。
    決議：一、併議案九投票表決。
         二、通過。（同意353票，佔權狀比37.24%；反對4票
              ，佔權狀比20%）。

正本係照原本作成。
如不服本判決，應於收受送達後20日內向本院提出上訴書狀，其
未表明上訴理由者，應於提出上訴後20日內向本院補提理由書狀
（均須按他造當事人之人數附繕本）上訴時應提出委任律師或具
有律師資格之人之委任狀；委任有律師資格者，另應附具律師資
格證書及釋明委任人與受任人有民事訴訟法第466條之1第1項但
書或第2項（詳附註）所定關係之釋明文書影本。如委任律師提
起上訴者，應一併繳納上訴審裁判費。
中　　華　　民　　國　　109 　年　　5 　　月　　6 　　日
　　　　　　　　　　　　　
　　　　　　　　　　　　　  書記官  鄭靜如   
附註：
民事訴訟法第466條之1（第1項、第2項）：
對於第二審判決上訴，上訴人應委任律師為訴訟代理人。但上訴
人或其法定代理人具有律師資格者，不在此限。
上訴人之配偶、三親等內之血親、二親等內之姻親，或上訴人為
法人、中央或地方機關時，其所屬專任人員具有律師資格並經法
院認為適當者，亦得為第三審訴訟代理人。